臺灣臺東地方法院民事判決
109年度原訴字第38號
原      告  謝靜梅  

訴訟代理人  徐瑞晃扶助律師
被      告  林富美  
訴訟代理人  黃子寧扶助律師
上列當事人間請求確認袋地通行權存在事件，本院於民國111年4
月7日言詞辯論終結，判決如下：
    主      文
 一、原告就被告所有坐落臺東市○○段○○○○○地號土地如附圖所示
     編號A部分（面積一百一十六點三二平方公尺）土地；及同
     段二一八地號土地如附圖所示編號B部分（面積十六點六一
     平方公尺）土地，均有通行權存在。
 二、被告應容忍原告在前項所示通行權存在範圍之土地上通行
     ，並不得為妨害原告通行之行為。
 三、訴訟費用由被告負擔。
    事實及理由
壹、程序部分
    按不變更訴訟標的，而補充或更正事實上或法律上之陳述者
    ，非為訴之變更或追加，民事訴訟法第256條定有明文。原
    告起訴原聲明：1.確認原告就被告所有坐落臺東市○○段0000
    0地號土地如起訴狀附圖所示紅色部分，面積201.93平方公
    尺，及同段218地號土地如起訴狀附圖所示75平方公尺（均
    以實測為準）有通行權存在。2.前項土地，被告應容忍並不
    得妨礙原告之通行。嗣於本院審理中，經會同現場履勘並測
    得實際通行範圍面積後，依測量結果而於本院民國111年4月
    7日言詞辯論時當庭變更其起訴聲明如後原告主張之聲明欄
    所載，合先敘明。
貳、實體部分
一、原告起訴主張：
　㈠原告向財政部國有財產署南區分署承租臺東市○○段000000000
    0000000地號等4筆土地建屋（門牌號碼：臺東縣○○市○○路00
    0巷00弄00號，下稱系爭房屋）居住，出入須通行岩灣路103
    巷之聯外道路，即被告所有坐落臺東市○○段00000地號土地
    如附圖所示編號A部分（面積116.32平方公尺）土地；及同
    段218地號土地如附圖所示編號B部分（面積16.61平方公尺
    ）土地（下合稱系爭土地），此外無聯絡至公路之道路。原
    告為土地之承租人及建築物之利用人，因與公路無適宜之聯
    絡，致不能為通常之使用，須通行系爭土地至公路，爰依民
    法第787條第1項、第800條之1規定提起本件訴訟等語。並聲
    明：1.原告就被告所有坐落臺東市○○段00000地號土地如附
    圖所示編號A部分（面積116.32平方公尺）土地；及同段218
    地號土地如附圖所示編號B部分（面積16.61平方公尺）土地
    ，均有通行權存在。2.被告應容忍原告在前項所示通行權存
    在範圍之土地上通行，並不得為妨害原告通行之行為。
　㈡被告所稱之通路（即臺東市岩灣路103巷39弄道路），除鐵路
    局之工務人員外，均不得通行，原告與公路無適宜之聯絡，
    而須通行系爭土地。又系爭土地供公眾通行數十年，已形成
    公用地役關係，因地方政府不願出面主張公用地役關係存在
    ，致須由居民自行主張袋地通行權。被告在買受系爭土地之
    初，早已知悉系爭土地供公眾通行之現狀，原告主張袋地通
    行權，並未造成被告之損失。
二、被告則以：原告所住系爭房屋有臺東市岩灣路103巷39弄道
    路可得通行，並非袋地，原告既已有聯外道路可得通行，自
    不得僅以喜好或便利為由主張通行被告所有之土地。且原告
    通行該臺東市岩灣路103巷39弄道路離其房屋較近，該地復
    為國有地，本就規劃為道路使用，長年鋪有柏油供公眾使用
    ，通行該地造成之損害較小。若通行被告所有之土地，不但
    距離系爭建物甚遠，且該地為私有農地，是以，原告起訴主
    張之通行方法並非係擇其周圍地損害最少之處所及方法等語
    資為抗辯。並聲明：原告之訴駁回。
三、得心證之理由
  ㈠原告向財政部國有財產署南區分署承租臺東市○○段000000000
    0000000地號等4筆土地建屋（門牌號碼：臺東縣○○市○○路00
    0巷00弄00號，下稱系爭房屋）居住等情，有國有基地租賃
    契約書、系爭房屋之房屋稅籍證明書等在卷可參（詳本院卷
    第47頁至第49頁、第52頁），且為兩造所不爭執，堪認此部
    分之事實為真實。又系爭房屋所坐落土地即原告所承租臺東
    市○○段0000000000000000地號等4筆土地之最鄰近公路為「
    岩灣路巷道」，該「岩灣路巷道」之範圍為岩灣路50巷自岩
    灣路50巷467弄至岩灣路段等節，有GOOGLE地圖、臺東縣政
    府110年12月1日府建土字第1100253262號函及附件「岩灣路
    巷道」之範圍圖可證（詳本院卷第147頁、第172頁至第174
    頁），並經本院前往現場勘驗明確，有本院勘驗筆錄及照片
    在卷可考（詳本院卷第128頁至第161頁）。此部分之事實，
    應堪認定。
  ㈡按土地因與公路無適宜之聯絡，致不能為通常使用時，除因
    所有人之任意行為所生者外，土地所有人得通行周圍地以至
    公路。民法第787條第1項定有明文，且上開規定於土地承租
    人亦有準用，此觀民法第800條之1規定甚明。所謂土地與公
    路無適宜之聯絡，致不能為通常之使用，其情形不以土地絕
    對不通公路為限，即土地雖非絕對不通公路，因其通行困難
    以致不能為通常之使用時，亦應許其通行周圍地以至公路（
    最高法院53年台上字第2966號判例參照）。又土地所有人雖
    有因其土地與公路無適宜之聯絡，而得主張通行周圍地以至
    公路之情形，然亦應於通行必要之範圍內，擇其周圍地損害
    最少之處所及方法為之，民法第787條第2項前段亦定有明文
    。所謂通行必要範圍內，周圍地損害最少之處所及方法，應
    依社會通常之觀念，就附近周圍地之土地性質、地理狀況，
    相鄰土地所有人及利用人之利害得失，斟酌判斷之（最高法
    院98年度台上字第1842號判決意旨參照）。復鄰地通行權為
    鄰地所有權之擴張，其目的在解決與公路無適宜聯絡之土地
    之通行問題，自應限於必要之程度，且應選擇對鄰地損害最
    少之處所為之（最高法院83年度台上字第1606號判決意旨參
    照）。再民法第787條第1項所規範之通行權，其所指之「通
    行必要範圍」應兼顧安定性與發展性、客觀性與主觀性。安
    定性指過去通路通行事實之延續，發展性則指未來事實上之
    需要而為現狀之變更。客觀性指袋地亟需通路以之為對外聯
    絡，依地表地形之位置關係，客觀上為一般人所認同之通行
    路線。例如直線之路線優於曲折之路線，不需拆除地上物之
    路線優先於需拆毀地上物之路線。主觀性指依袋地使用權人
    之使用目的所被認定之通行路線。「對周圍地損害最少之處
    所及方法」可就對地上物之影響（是否要拆除地上物）、對
    他人土地完整性之影響（是否會產生畸零地、對建物之建築
    是否有影響）、通行地現在之使用類別（該通行土地之地目
    為何，若屬都市計畫區，則該通行地為何用地）、對他人造
    成之損失等各項因素綜合比較。
  ㈢經查：
　1.系爭房屋至最鄰近公路「岩灣路巷道」之通路有二，一為原
    告主張之經被告所有之系爭土地至「岩灣路巷道」（下稱A
    通行方案），另一為被告抗辯之經臺東市岩灣路103巷39弄
    道路至「岩灣路巷道」（下稱B通行方案）等情，業經本院
    於110年10月21日會同兩造及臺東縣臺東地政事務所人員履
    勘現場並製有勘驗筆錄、現場照片及GOOGLE地圖等在卷為憑
    （詳本院卷第128頁至第161頁），是系爭房屋所坐落土地是
    否為袋地，即視B通行方案是否為開放一般人車通行之道路
    而定。
　2.B通行方案係由臺灣鐵路管理局臺東工務段管養，僅供該局
    工程人員及車輛進出之維修道路，非屬市區道路，禁止一般
    民眾通行，而A通行方案除被告所有之系爭土地範圍外，則
    屬臺東縣臺東市公所管養部分，並無禁止民眾使用等節，分
    據臺東縣臺東市公所以110年11月19日東市公所字第1100038
    929號函；交通部臺灣鐵路管理局臺東工務段以111年2月25
    日東工產字第1110001129號函復本院在卷（詳本院卷第162
    頁至第164頁、第210頁、第211頁），且有交通部臺灣鐵路
    管理局臺東工務段110年11月20日東工產字第1100007515號
    函、臺東縣臺東市公所110年11月26日東市工字第110003932
    5號函及附件附卷可稽（詳本院卷第178頁至第182頁），又
    本院111年4月7日言詞辯論時，臺灣鐵路管理局再次派員到
    場表示：臺灣鐵路管理局就其所屬管養道路範圍（即本院卷
    第211頁現況標示圖中的綠色標示路段，與疏洪道平行之道
    路），並無提供一般民眾通行，該路段僅限該局養護工程時
    使用等語（詳本院卷第234頁）。據此可知，B通行方案非屬
    開放一般人車通行之道路，被告抗辯之通行路線，難認為可
    採。因系爭房屋至最鄰近公路「岩灣路巷道」之通路僅餘原
    告主張之A通行方案可至「岩灣路巷道」，可見原告承租之
    臺東市○○段0000000000000000地號等4筆土地與公路並無適
    宜之聯絡，為袋地，故原告自得依民法第787條第1項之規定
    主張袋地通行權。
  3.原告所主張通行之路線目前除被告所有之系爭土地範圍外，
    其餘部分均鋪設柏油，現場觀之該通行路線似原本即提供通
    行等情，此有本院現場勘驗所拍攝照片在卷可憑（詳本院卷
    第132頁至第136頁），參以A通行方案所占臺東市○○段00000
    0000000000地號等土地部分（如附圖）之管理者即臺灣鐵路
    管理局表示，此部分路權外通道用地非屬本局管養範圍，為
    與民眾共用路段等語，有上開土地之土地登記謄本、交通部
    臺灣鐵路管理局臺東工務段函復及現況標示圖在卷可查（詳
    本院卷第124頁至第126頁、第210頁至第211頁），足見原告
    主張通行路線，依照現況，將來可直接通行而毋須另外整地
    鋪平，且依前揭現場照片所示，該通行路線原本確實有通行
    之事實，此亦與原告所主張相符，如予通行，亦符合安定性
    之要件，是原告主張通行被告所有如附圖所示編號A、B部分
    之土地，應屬可採。
　4.至被告於最後言詞辯論期日始稱原告之鄰居都有通行被證5
    螢光筆所畫之道路，原告有多種其他可通行方案等語，此一
    攻擊防禦方法非僅有逾時提出之嫌，且觀之被證5僅為地籍
    圖資網路便民服務系統列印資料（詳本院卷第193頁），該
    螢光筆所畫之道路並無顯示路段編號，與該地籍圖其他明確
    標示道路巷弄編號之道路明顯不同，已難認該螢光筆所畫確
    為道路。再對照卷附110年、111年拍攝之GOOGLE衛星圖（詳
    本院卷第88頁至第90頁、第230頁），被告螢光筆所畫路線
    上不僅種植樹木，亦可見民房屋頂，難認有道路之存在，且
    與其自始所辯被告所住系爭房屋有臺東市岩灣路103巷39弄
    道路可得通行一事顯有矛盾，所辯自無足採，其聲請本院參
    酌被證5原告有無通行被告土地之必要，亦無必要。
  ㈣復有通行權人，於必要時，得開設道路。民法第788條第1項
    本文定有明文。又鄰地通行權之性質，為土地所有權人所有
    權之擴張，與鄰地所有權人所有權之限制，是以土地所有權
    人或使用權人，如確有通行鄰地之必要，鄰地所有權人或使
    用權人，即有容忍其通行之義務，此為法律上之物的負擔（
    最高法院70年度台上字第3334號判決意旨參照）。通行權人
    既經確認有通行權存在，被通行地之所有人及使用人自有容
    忍之義務，如有阻止或妨害之行為，通行權人當得依據民法
    第767條物上請求權之規定，請求予以禁止或排除（最高法
    院88年度台上字第2864號判決意旨參照）。
  ㈤經查，本件原告就被告所有如附圖所示編號A、B部分，面積1
    32.93平方公尺之土地有通行權存在，已如前述，且據原告1
    10年12月15日民事準備書狀㈡所陳，被告於本院110年10月21
    日履勘現場翌日即以圍籬封閉上開土地，致原告無法通行（
    詳本院卷第185頁），因此，原告主張被告應容忍原告於如
    附圖所示編號A、B部分之土地上通行，並不得為妨害原告通
    行之行為，應屬有據。
四、綜上所述，原告依據袋地通行權之法律關係，請求確認原告
    就被告所有坐落臺東市○○段00000地號土地如附圖所示編號A
    部分（面積116.32平方公尺）土地；及同段218地號土地如
    附圖所示編號B部分（面積16.61平方公尺）土地，均有通行
    權存在，及被告應容忍原告在前項所示通行權存在範圍之土
    地上通行，並不得為妨害原告通行之行為，均為有理由，應
    予准許。
五、本件事證已臻明確，兩造其餘攻擊防禦方法及舉證，於本件
    判決結果不生影響，爰不一一贅述，附此敘明。
六、訴訟費用負擔之依據：民事訴訟法第78條。
中　　華　　民　　國　　111 　年　　4 　　月　　22　　日
                  民事第一庭  法  官  吳俐臻
以上為正本係照原本作成。
如對本判決上訴，須於判決送達後20日內向本院提出上訴狀，如
委任律師提起上訴者，應一併繳納上訴審裁判費。
中　　華　　民　　國　　111 　年　　4 　　月　　22　　日
                              書記官  王品涵